臺灣高等法院臺中分院刑事判決　　　　 100年度上易字第47號
上　訴　人　臺灣苗栗地方法院檢察署檢察官
被　　　告　黃佳慧
上列上訴人因被告侵占案件，不服臺灣苗栗地方法院99年度易字
第438 號中華民國99年11月25日第一審判決（起訴案號：臺灣苗
栗地方法院檢察署99年度偵續字第5 號），提起上訴，本院判決
如下：
    主  文
上訴駁回。
    事實及理由
一、本案經本院審理結果，認第一審判決認事用法及量刑均無不
    當，應予維持，並引用第一審判決書記載之事實、證據及理
    由（如附件）。
二、檢察官上訴意旨略以：(一)按貸與人因不可預知之情事自己需
    用借用物者，得終止契約，為民法第472條第1款所明定。本
    條之適用，不問使用借貸是否定有期限，均包括在內。所謂
    不可預知之情事，指在訂立使用借貸契約以後所發生之情事
    ，而非訂立契約時所能預見者而言。而所謂自己需用借用物
    ，衹須貸與人有自己需用借用物之原因事實為已足，其是否
    因正當事由而有收回之必要，不必深究，最高法院58年台上
    字第788 號判例可資參照。(二)本件告訴人陳榮嘉於偵查中固
    指訴：伊與被告於民國97年底分手後，於98年初即向被告催
    討車牌號碼2169-EP 號自小客車，但因被告要求再借一陣子
    ，故當時同意被告於購得二手車時再返還一詞在卷。惟告訴
    人之後既因其本身需用該上開自小客車，除先多次以口頭向
    被告催討外，並於98年6 月以存證信函再次向被告催討，揆
    諸前開法律規定與實務見解，應認告訴人至遲於以上開存證
    信函向被告催討時，已因自己需用借用物，而向被告行使貸
    與人之終止契約權，雙方之使用借貸契約即已終止，被告即
    應負有返還之義務。詎被告始終未予返還，並持續使用該自
    小客車，被告侵占犯行，應堪認定。原審判決疏未注意及此
    ，誤認被告主觀上並無易持有為所有之不法意圖，而為被告
    無罪之諭知，認事用法尚嫌未洽，爰請將原判決撤銷，更為
    適當合法之判決等語。
三、按刑法上之侵占罪，以持有他人之物而實行不法領得之意思
    為構成條件，自必須所侵占之物，於不法領得以前，即已在
    其實力支配之下，始與持有之要素相符；即刑法上所謂侵占
    罪，以被侵占之物先有法律或契約上之原因在其持有中者為
    限，否則不能成立侵占罪，有最高法院20年上字第1573號、
    52年台上字第1418號判例意旨可資參照；再按刑法上之侵占
    罪，須持有人變易其原來之持有意思而為不法所有之意思，
    始能成立，如僅將持有物延不交還或有其他原因致一時未能
    交還，既缺乏主觀要件，即難遽以該罪相繩，亦有最高法院
    、23年上字第1915號、68年台上字第3146號判例意旨可資參
    照。
四、查被告與告訴人陳榮嘉原係男女朋友關係，告訴人於94年 9
    月間以分期付款方式，購買系爭車輛，登記在告訴人本人名
    下，惟交付被告使用，其2 人於97年底分手，被告仍駕駛系
    爭車輛供己代步，迄未返還告訴人，嗣於99年1 月31日，由
    告訴人之友人在台北縣中和市某停車場發現系爭車輛而交予
    告訴人取回等事實，業據被告於偵查及原審中供承在卷，核
    與告訴人指訴之情節相符，並有車籍查詢--基本資料詳細畫
    面（見臺灣士林地方法院檢察署98年度偵字第10730號卷第9
    頁）1 份在卷可稽，此部分事實，堪以認定。次查告訴人與
    被告於97年底分手後，告訴人雖屢次向被告催討車輛，並曾
    於98年8 月間以存證信函要求被告返還系爭車輛，而均遭被
    告拒絕，固為告訴人多次指陳在卷，並為被告所坦認。惟依
    證人陳榮嘉於偵查中具結所證：「她有承諾找到代步的車才
    要還我，我有同意」、「當時是有同意黃佳慧找到代步工具
    時要還我車」、「98年初我就跟黃佳慧催討車子，她要我車
    子先借她一段時間，我有同意」等語（見臺灣苗栗地方法院
    檢察署99年度偵續字第5 號第27、28、57頁）；於原審審理
    時具結證稱：「（你是不是有同意她找到代步工具的時候才
    還你，是這樣嗎？）是」、「她跟我講說她買二手車的時候
    ，車子就會還我」、「（你有同意？）對。」等語（見原審
    卷第51頁）。可徵告訴人固於雙方分手後要求被告返還系爭
    車輛，然因被告未能及時返還，雙方乃又約定以「被告另購
    得二手車」為返還車輛之條件；而被告迄至目前為止，皆未
    另行購得二手車作為代步工具，亦據證人陳榮嘉於原審具結
    證述甚詳（見原審卷第51頁），核與被告所辯相符，顯見被
    告因彼此有前開約定，主觀上認為在未另購買二手車前尚無
    需返還系爭車輛；況告訴人自陳對於被告將車輛駛回苗栗一
    事，並非不知，且其以電話聯絡被告時，被告係要求再延長
    使用一段時間（見原審卷第51頁背面），益徵被告仍與告訴
    人有所聯繫，並未因此更改電話號碼或遠走他鄉逃避此事。
    因此，被告縱未將占有使用之系爭車輛立即交還，參諸前開
    判例意旨，自不得徒憑其延不交還，即推認被告有易持有為
    所有之不法意圖。縱認告訴人曾以存證信函終止被告使用系
    爭車輛之約定，而發生終止使用借貸契約之效力，然此亦僅
    使告訴人在民事上取得返還系爭車輛之權利，尚不得據此而
    推論被告主觀上有為自己不法所有之侵占意圖；復查無其他
    積極證據足資證明被告有檢察官所指之侵占犯行，被告犯罪
    即屬不能證明。
六、原審以本件公訴人所舉之證據，尚難證明被告有侵占之犯行
    。此外，復查無其他積極證據，足資證明被告確有公訴人所
    指前揭犯行，參照上揭法條及判例意旨，因認不能證明被告
    犯罪，而為被告無罪之諭知，並無違誤。本件既查無證據證
    明被告有何檢察官所指之犯行，已詳如前述，而原審判決就
    卷內證據調查之結果，為綜合之判斷、取捨，認仍無從證明
    被告有公訴意旨所指之侵占犯行，其得心證之理由已說明甚
    詳，所為論斷亦難認有何違背經驗法則、論理法則，或有其
    他違背法令之情形，自難任意指為違法。檢察官仍執前開理
    由提起上訴，自無可取，應予駁回。
據上論斷，應依刑事訴訟法第373條、第368條，判決如主文。
本案經檢察官劉家芳到庭執行職務。
中    華    民    國   100    年    2     月    15    日
            刑事第三庭  審判長法  官  王  增  瑜
                              法  官  廖  柏  基
                              法  官  唐  光  義
以上正本證明與原本無異。
不得上訴。
                              書記官  呂  安  茹
中    華    民    國   100    年    2     月    15    日